最高法院刑事判決　　　　　　　九十六年度台上字第七八二號
上　訴　人　甲○○（原名江錫昌）
選任辯護人　吳伯昆律師
上列上訴人因違反貪污治罪條例案件，不服國防部最高軍事法院
中華民國九十五年六月三十日上訴審更審判決（九十四年度忠審
字第一二號，起訴案號：國防部高等軍事法院檢察署九十年度愛
偵字第二四號），提起上訴，本院判決如下：
    主  文
原判決撤銷，發回國防部最高軍事法院。
    理  由
本件原判決撤銷初審關於利用職務上機會詐取財物罪部分科刑之
判決，改判依行為時即修正前刑法連續犯、牽連犯之規定，從一
重仍論處上訴人甲○○共同連續依據法令從事公務之人員，利用
職務上之機會，詐取財物罪刑。固非無見。
惟查：(一)、原判決事實認定上訴人原任陸軍摩托化步兵第二百旅
步二營中校營長，為依據法令從事公務之人員，對該營財物有保
管、支用決定權責，乃利用其職務對該營副食費支用有權核示之
機會，意圖為自己不法所有之概括犯意，自民國八十八年四月起
，至八十九年五月間，藉詞歸還其先行墊付之公務支出、聚餐費
用、積欠廠商款項或為貼補營上各連行政費用等由，指使該營預
財士陳和傑自該營官兵副食費項目，以虛報支出款項方式，陸續
假結報款項，供其歸墊或支用，而與知情且明知違法之陳和傑，
基於共同犯意聯絡，由陳某向廠商索取不實收據或發票，在副食
費申請書及核銷簽呈之公文書上，偽簽加菜或外購副食品等不實
事由，予以辦理結報，足生損害於該旅預算支用管制之正確性及
該營官兵之權益，經上訴人批可後，持向該旅主計科結報，先後
計四十一次，致承辦人員陷於錯誤，如數發放所結報之副食費，
而藉此詐得金額每月約新台幣（下同）二萬五千元，並以括弧註
明其詳情如原判決附表所示等情。然原判決附表乃其認定事實之
一部，依其附表所載，上訴人自八十八年四月二十二日迄八十九
年五月十八日，先後以不實事由辦理副食費假結報，扣除其中編
號四、七號，其備考欄註明各該款項係上訴人自己所有，應非出
於假結報所得，以及編號二十三、二十四號，於八十九年五月四
日、同年五月十八日先後以假結報副食費方式，分別請領得一萬
六千二百八十元及二萬五千九百七十元之二部分事實，原審於事
實欄部分已另行載敘外，總計應為二十次，且其每月假結報金額
為五千元（八十八年六、七月）至五萬五千七百九十八元（八十
八年十二月）不等。是原判決於事實欄認上訴人為副食費假結報
前後計四十一次，每月金額約為二萬五千元，即有事實認定前後
不相一致之違誤。且依原判決附表所載，其中編號一至三號、編
號八至十一號、編號十五至二十二號，其備考欄均註明「來自假
結報該營官兵副食費支出，惟非貪污所得」，其中編號二十三號
註明該部分款項「上訴人未收到，非貪污所得」等語，並於理由
內說明上開編號一至三號、編號八至十一號、編號十五至二十二
號，金額合計二十一萬五千四百十八元，因係用於該營行政支出
，尚難認上訴人有為自己或第三人不法所有意圖，與編號四、七
、二十三號，均不能證明上訴人犯罪，此與論罪部分原係以裁判
上一罪關係起訴，故不另為無罪諭知（見原判決第二十二頁）。
倘若無訛，則原判決認上訴人應成立職務上詐取財物罪者，似僅
為其附表五、六、十二至十四號及編號二十四號所示。即原判決
於論罪理由內亦謂上訴人計先後「六次」利用職務上機會詐取財
物等語（見原判決第二十四頁），其犯罪時間係八十八年七、八
、十一、十二月及八十九年五月。此與原判決事實欄認上訴人基
於為自己不法所有意圖之概括犯意，自八十八年四月起至八十九
年五月間，以假結報副食費為方式，向該旅主計科結報，使其承
辦人陷於錯誤，乃如數發放，而藉此詐得金額每月約二萬五千元
，並以括弧註明其詳情如附表等情，其事實認定與理由之論敘已
不相一致，亦有判決理由矛盾之違誤。(二)、貪污治罪條例第五條
第二款之利用職務上機會詐取財物罪，所謂詐取財物之行為，祇
須行為人施用詐術，使人陷於錯誤，而交付財物即為已足，縱行
為人嗣因故未取得該已詐得之財物，亦無礙於該罪責之成立。原
判決事實認定上訴人利用其營長職務，對於該營副食費支用有權
核示之機會，基於意圖為自己不法所有意圖，於八十九年五月四
日，指示該營知情且明知違法之預財士蔡志傑，為共同犯意聯絡
，由蔡某在其職務上所掌副食費申請書及核銷簽呈，偽簽加菜外
購副食品之不實事由，經上訴人批可後持向該旅主計科結報，使
其承辦人陷於錯誤如數發放所結報副食費一萬六千二百八十元，
嗣蔡某將一萬七千元（包含上開詐領得款項）置於卷宗夾內，囑
由詹志榮轉交，置於上訴人辦公桌上，惟上訴人未收到等情（即
原判決附表編號二十三號）。依此，上訴人與蔡志傑二人以假結
報方式，向該旅主計科施詐，既因其承辦人陷於錯誤，已如數發
放所請領金額，則渠等利用職務上機會詐取財物罪應已成立，要
不因嗣後該款於轉交過程中，上訴人因故未能取得，而解免該部
分罪責。是原判決於理由內以該一萬六千二百八十元款項上訴人
並未收到，非渠貪污所得，乃認渠該部分犯罪不能證明，因與論
罪部分原係依裁判上一罪關係起訴，故對之不另為無罪諭知（見
原判決第十七、十八及二十二頁），此一論斷，應有判決適用法
則不當之違法。且原審於判決事實欄就該部分既為上開有罪之認
定、記載，卻於理由欄內為該部分不能證明上訴人犯罪之論斷、
說明，同有事實認定與理由論敘相互矛盾之違誤。是上訴意旨執
以指摘原判決違背法令，尚非全無理由，應認原判決仍有撤銷發
回更審之原因。原判決不另諭知無罪部分，基於審判不可分之原
則，併予發回。又刑法關於連續犯、牽連犯之規定已於九十四年
二月二日修正公布時，予以刪除，並於九十五年七月一日起施行
，案經發回，更審判決時對此宜予注意及之，併予敘明。
據上論結，應依軍事審判法第二百零六條第一項、第一百九十九
條，刑事訴訟法第三百九十七條，判決如主文。
中　　華　　民　　國　九十六　年    二  　月　  八    日
                      最高法院刑事第七庭
                          審判長法官  張　淳　淙
                                法官  劉　介　民
                                法官  張　春　福
                                法官  洪　昌　宏
                                法官  蔡　彩　貞
      本件正本證明與原本無異
                                      書  記  官
中　　華　　民　　國　九十六　年　  二 　 月 　十三 　日
                                                     Ｍ
